【裁判字號】    97,訴,586
【裁判日期】    970912
【裁判案由】    拆屋還地
【裁判全文】
臺灣臺中地方法院民事判決               97年度訴字第586號
原      告  乙○○
            子○○
            戊○○
            午○○
            甲○○
            癸○○
            未○○
            丙○○
            卯○○
            辰○○
            壬○○
            丁○○
            巳○○
            辛○○
共      同
訴訟代理人  劉建成律師
被      告  申○○
訴訟代理人  方文獻律師
上列當事人間請求拆屋還地事件，本院於民國97年8月18日言詞
辯論終結，判決如下：
    主  文
被告應將坐落台中市○區○村段二一三之八六地號土地上如附圖
所示Ａ部分面積零點零零貳伍肆貳公頃之鐵架採光罩、Ｂ部分面
積零點零零參玖陸捌公頃之磚造蓋烤漆板拆除，並將該土地返還
原告及其他全體共有人。
訴訟費用由被告負擔。
    事實及理由
甲、程序方面：
    按訴狀送達後，原告不得將原訴變更或追加他訴，但請求之
    基礎事實同一、擴張或減縮應受判決事項之聲明或不甚礙被
    告之防禦及訴訟之終結者，不在此限，民事訴訟法第255 條
    第1項第2、3、7款定有明文。所謂請求之基礎事實同一，係
    指變更或追加之訴與原訴之主要爭點有其共同性，各請求利
    益之主張在社會生活上可認為同一或關連，而就原請求之訴
    訟及證據資料，於審理繼續進行在相當程度範圍內具有同一
    性或一體性，得期待於後請求之審理予以利用，俾先後二請
    求在同一程序得加以解決，避免重複審理，進而為統一解決
    紛爭者，即屬之。本件原告原起訴時僅列原告乙○○、子○○、戊○○、午○○、甲○○、癸○○，嗣於訴訟進行中追
    加未○○、丙○○、卯○○、辰○○、壬○○、丁○○、張
    嘉伽、辛○○為原告，而上開原告均為坐落台中市○區○村
    段213-86地號土地共有人之一，且均為系爭土地上合法建物
    「畢卡索第三期」公寓大廈之區分所有權人，是原告請求拆
    屋還地，均係基於同一基礎事實，具有共同性，且不甚礙被
    告之防禦及訴訟之終結，核與首揭規定相符，應予准許，合
    先敘明。
乙、實體方面：
一、原告起訴主張：
  (一)兩造均為坐落台中市○區○村段213-86地號土地（下稱系爭
    土地）上建物即「畢卡索第三期」公寓大廈之區分所有權人
    ，系爭土地為兩造及其他區分所有權人共有。詎被告未經系
    爭土地其餘區分所有權人之同意，且無正當權源，於系爭土
    地如附圖所示A部分面積0.002542公頃上搭設鐵架採光罩，
    並占有使用中；另如附圖所示B部分面積0.003968公頃上之
    磚造蓋烤漆板，為被告前手所搭建，現為被告所有並使用中
    ，爰依民法第821、767條之規定，請求被告拆除上開鐵架採
    光罩、磚造蓋烤漆板，並將該土地騰空返還原告及全體共有
    人。
  (二)對被告抗辯之陳述：
    1.被告雖為系爭土地共有人之一，惟其須經區分所有權人會
      議決議，始能就上開土地有約定專有權。鈞院另案96年度
      中簡字第2453號返還停車位事件已認定系爭土地如附圖所
      示A部分鐵架採光罩所坐落之土地及採光罩前方臨馬路部
      分，同屬大樓基地之空地部分，被告未能證明其有分管使
      用權或約定專用權。又鈞院另案95年度中簡字第6937號拆
      屋交地事件確定判決亦認定，被告提出之土地租賃契約書
      之租賃標的為另案空地，非本件請求標的之範圍，且該土
      地租賃契約書及被告於該案所提證據，並不足以證明被告
      就另案空地有分管使用權或約定專用權。被告所舉證人丑
      ○○、庚○○、己○○、酉○○、寅○○、江安華、黃傅
      聖、陳金城等，僅為少部分系爭土地之前手或現所有權人
      ，或本大樓管理員，顯未能證明系爭土地全體共有人已同
      意或本大樓區分所有權人已決議被告就系爭土地如附圖所
      示A、B部分有土地使用權或約定專用權。
    2.依最高法院91年度台上字第2477號、96年度台上字第2025
      號判決要旨，所謂透過建商與各承購戶簽約成立各承購戶
      間之分管契約者，必須建商與各承購戶間之契約就共有物
      之分管已有所約定，若建商與各承購戶間之契約並無任何
      共有物之分管約定，各承購戶根本不知有此分管之約定，
      各承購戶間自無成立分管契約可言。本件證人丑○○亦證
      稱其與建商之買賣契約無任何有關系爭土地歸其個人分管
      使用之約定，且無任何證據證明建商與他承購戶間之買賣
      契約有何分管約定，證人丑○○與其餘承購戶間自不可能
      就系爭土地成立分管契約。又如附圖所示A、B部分面積不
      小，如建商銷售時有所承諾由證人丑○○使用，當會在契
      約或其他文件為適當之表示，豈有僅由銷售員口頭告知；
      況縱有銷售員告知丑○○可使用系爭土地，此顯然非他承
      購戶所可知悉或同意之事，丑○○與其餘承購戶間實無成
      立分管契約之可能。
    3.另系爭附圖所示A、B部分土地屬大樓法定空地之庭院及防
      火間隔，庭院部分種植草皮並設置兒童遊樂設施供住戶遊
      憩使用，證人丑○○未單獨使用該土地，且本大樓周圍原
      係圍牆，丑○○之房屋前方圍牆並未開設出入口，於轉賣
      第三人酉○○始於房屋前方圍牆開設出入口，事後並由管
      委會於該出入口旁之空地設置垃圾桶供住戶使用，可知大
      樓住戶可自由通行至系爭A、B部分土地予以使用，丑○○
      當時對外係經本大樓之大門通行，則證人丑○○稱該土地
      一直由其使用，其餘住戶無使用系爭土地之實益云云，與
      事實不符。
  (三)聲明：如主文所示。
二、被告則以：
  (一)被告於94年1月向訴外人寅○○（第一手為丑○○、庚○○
    、己○○、第二手為酉○○）購買取得系爭土地權利範圍萬
    分之211及其上9704、9705、9689建號即門牌號碼台中市○
    區○○路12巷52弄14號、12號建物、64號地下2層權利範圍
    萬分之170公共設施地下室之停車位2位。系爭土地上畢卡索
    大樓於79年取得建造執照，係在84年6月28日公寓大廈管理
    條例公布實施之前，依該條例55條第1項規定，得不受第7條
    各款不得為約定專用部分之限制，被告買受之系爭房屋為一
    樓靠圍牆角落，蓋建之初即有台中市○區○○○街36巷12號
    （門牌整編前為北屯路12巷52弄14號、建號9704）建物之獨
    立出入口，且在當時與大樓其他住戶有阻隔之設施，故主體
    上雖與大樓為一整建物，惟仍與大樓有所區隔，是建商出售
    時即已將系爭房屋前空地分配為系爭建物專屬之停車位及庭
    院使用，而當初大樓各區分所有權人向建商買受大樓房地時
    ，均已合意由系爭建物將其前之空地分配為系爭建物專屬之
    停車位及庭院使用，是即有「約定專用」之情形存在，被告
    依「約定專用」使用系爭土地，為有權占有。
  (二)證人丑○○、庚○○、己○○為被告房地第一手，係與建商
    買受房地之人，自對該房屋空地有無約定專用分管之情形知
    悉，證人酉○○雖證稱並無分管約定及使用情形，惟其僅係
    房地產之投資客，且不曾住於該處，對大樓分管使用之情形
    當不知悉，況因距84年發生時間已長達14年之久，有記憶淡
    薄或不清。第一手買受人丑○○當時以900多萬元向建商購
    買系爭房地時，代表建商之銷售員有拿圖面給丑○○看，並
    承諾房屋旁邊空地供其使用，當時建商亦在12、14號之建物
    旁搭蓋遮雨棚及支撐之柱子供丑○○使用；丑○○雖未與各
    承購戶約定分管契約，但因其他各承購戶分別有與建商為買
    賣約定之情形，故丑○○與建商約定使用之情形，當視為與
    各承購戶已有約定分管契約之情形。系爭房地輾轉由第一手
    丑○○、庚○○、己○○、第二手酉○○、第三手寅○○，
    再由被告買受，丑○○既有系爭空地約定專用之分管契約，
    被告自得予繼受，其他住戶亦不得主張不受拘束。
  (三)聲明：原告之訴駁回。
三、本件兩造不爭執事項：
  (一)坐落台中市○區○村段213-86地號土地為原告乙○○、子○○、戊○○、午○○、甲○○、癸○○、未○○、丙○○、
    卯○○、辰○○、壬○○、丁○○、巳○○、辛○○、被告
    及其他共有人所共有。
  (二)系爭土地上之合法建物為79年5月19日興建登記之畢卡索第
    三期公寓大廈，而原告乙○○、子○○、戊○○、午○○、
    甲○○、癸○○、未○○、丙○○、卯○○、辰○○、壬○○、丁○○、巳○○、辛○○及被告分別為該公寓大廈之區
    分所有權人。
  (三)系爭土地如附圖所示A部分面積0.002542公頃上之鐵架採光
    罩，為被告搭設所有並占有使用中；另如附圖所示B部分面
    積0.003968公頃上之磚造蓋烤漆板，為被告前手所搭建，現
    為被告所有並使用中。
  (四)被告目前使用上開鐵皮屋、採光罩、棚架之位置，未影響系
    爭大樓其他住戶之出入。
四、法院之判斷：
    本件之爭執所在為：被告是否有權占有使用系爭土地上如附
    圖所示A、B部分土地？原告得否請求被告拆屋還地？經查：
  (一)原告主張兩造均為系爭土地上建物即「畢卡索第三期」公寓
    大廈之區分所有權人，系爭土地為兩造及其他區分所有權人
    共有，而其上如附圖所示A部分面積0.002542公頃上之鐵架
    採光罩、B部分面積0.003968公頃上之磚造蓋烤漆板，現為
    被告所有並使用等情，有原告提出之土地謄本為證，復經本
    院會同兩造至現場勘驗屬實，此有台中市中正地政事務所97
    年4月29日中正地所二字第0970005636號函所附土地複丈成
    果圖及本院現場勘驗筆錄、現場附圖附卷可稽，並為兩造所
    不爭執，堪信原告此部分主張為真實。
  (二)按各共有人按其應有部分，對於共有物之全部雖有使用收益
    之權。惟共有人對共有物之特定部分使用收益，仍須徵得他
    共有人全體之同意，非謂共有人得對共有物之全部或任何一
    部有自由使用收益之權利。如共有人不顧他共有人之利益，
    而就共有物之全部或一部任意使用收益，即屬侵害他共有人
    之權利，最高法院62年台上字第1803號判例可資參照。本件
    原告主張被告無權占有系爭土地如附圖所示A、B部分土地等
    情，為被告所否認，並抗辯稱：其占有使用上開部分土地係
    繼受前手合法使用權源云云。經查，證人丑○○於本院審理
    中證稱：「（之前有無購買「畢卡索第三期」大樓之建物？
    ）有，我是在幾年前預售的時候就購買」、「（向何人買的
    ？）是向建商購買的，詳細時間不記得了」、「（當初購買
    時，除權狀所載面積外，有無約定可以使用其他範圍？）我
    當時是購買梅亭東街36巷12號及14號及地下室的車位，除了
    我購買的部分外，就鈞院97年4月24日勘驗測量筆錄附圖所
    示鐵皮建物及採光罩部分（即複丈成果圖A、B部分）之範圍
    都是我可以使用的部分」、「（所稱複丈成果圖A、B部分都
    是你可以做用，是指何意思？）該二部分是我搬進去時，就
    是我在使用，別人也都沒有阻止，而其他住戶都沒有在使用
    ，但他們要去參觀也可以」、「（當時其他住戶有無與你明
    確約定該A、B兩部分只有你可以使用？）沒有約定，因該部
    分是一直都是我在使用，而其他人的房子沒有與該A、B部分
    相鄰，其他住戶也沒有使用的實益，所以他們沒有阻止我使
    用」、「（當初建商賣房子給你時，有無約定A、B兩部分歸
    你個人使用？）沒有」等語（見本院97年7月9日言詞辯論筆
    錄），可見建商販售上開建物予丑○○時，即未曾就系爭A
    、B兩部分有何專用之約定，其他住戶亦未有同意或與之約
    定專用之事實。況證人丑○○於審理中亦證稱：「（建商在
    出售房子給你時，出售之價格有無將A、B兩部分之使用利益
    算入?）當時是以所有權狀之實際面積計算價格，價格總共
    900多萬」、「（使用系爭2間房屋期間，所繳之管理費如何
    計算？）是以我購買12號及14號建物之權狀面積計算管理費
    ，並未將上開A、B兩部分之面積算入」等語（見同上筆錄）
    ，是丑○○當初購屋時，既未就系爭土地上如附圖所示A、B
    部分土地之使用權另行計價，且未就該部分另計算繳交管理
    費，益證被告之前手丑○○就系爭A、B部分土地之使用自始
    未取得其他住戶全體之同意，亦未有何分管使用權甚明。丑
    ○○雖另證述：「（你用900多萬元購買房子時，是否因其
    旁邊有空地可使用？）因銷售員當時有拿圖面給我看並告訴
    我，該2間旁邊有空地可使用，我才會買這2間，至於是否因
    為這槎，價格才會900多萬我不清楚」、「（當時建商在12
    號、14號之建物旁有無加蓋何物？）建商有搭蓋遮雨棚及支
    撐之柱子，該部分是要讓我用的，除此之外，沒有其他牆壁
    ，只有大樓圍牆」等語（見同上筆錄），惟此亦僅可推知丑
    ○○係因上開2間房屋旁有空地可使用始購買，並不能因此
    即認丑○○就該空地有何專用權利或分管之約定，是丑○○
    自始既未與建商或其他住戶就系爭土地上如附圖所示之A、B
    部分有何專用或分管之約定，則被告抗辯稱其前手有專用權
    或分管契約云云，自無可採。
  (三)又被告抗辯稱：其所有2間房屋為一樓靠圍牆角落，在蓋建
    之初即有獨立出入口，且與大樓其他住戶有阻隔之設施，建
    商出售時已將系爭土地如附圖所示之A、B部分及其他系爭房
    屋前之空地分配為該2間房屋之專屬停車位及庭院使用云云
    。經查，證人丑○○於審理中證述：「（購買12號、14號建
    物時，有無購買停車位？）有買2個停車位，當時停車位沒
    有特定位置」、「（當初購買12號、14號建物前，有無目前
    之側門？）沒有，除大門之外，其他都是圍牆」、「（你在
    搬進去住時，就該2間建物旁空地如何使用？）飼養寵物之
    用」等語（見同上言詞辯論筆錄），顯見系爭「畢卡索第三
    期」公寓大廈於興建之初僅有一大門，並無側門，被告何來
    獨立出入口可於一樓供停車位之用，且購買12、14號建物同
    時，不論被告或其第一手丑○○均有一併購買2個停車位，
    而丑○○於購買後將系爭空地作為飼養寵物之用，益證建商
    出售時，並未將系爭土地如附圖所示A、B部分及其他空地分
    配為該2間建物之專屬停車位及庭院使用，被告上開所辯，
    洵屬無據。
  (四)另被告抗辯稱：依最高法院96年度台上字第2477號判決及系
    爭土地歷年使用情形，丑○○已使用該土地A、B部分多年，
    大樓管委會及其他住戶未予以制止，可知有分管約定云云。
    惟查，被告所稱最高法院91度年台上字2477號判決，係指經
    第三人為媒介而將當事人互為之意思表示從中傳達而獲致意
    思表示一致之情形，而本件不論建商與丑○○間、或其他住
    戶與建商間，均未曾就系爭土地上如附圖所示A、B部分有何
    專用或分管之約定，二者之情形不同，被告上開所指顯有誤
    認。又按所謂默示之意思表示，係指依表意人之舉動或其他
    情事，足以間接推知其效果意思者而言，若單純之沉默，則
    除有特別情事，依社會觀念可認為一定意思表示者外，不得
    謂為默示之意思表示（最高法院29年上字第762號判例可資
    參照）。且單純之沈默，與默許同意之意思表示不同，對無
    權占有人之使用未加異議，僅單純沈默而未為制止者，不生
    任何法律效果，亦非默許同意繼續使用（最高法院83年度台
    上字第237號判決亦可參照）。本件系爭土地上如附圖所示
    A、B部分雖長期由被告之前手及被告先後占有使用，惟被告
    既無法舉證證明兩造及其他住戶就該A、B部分土地有何明示
    或默示同意專用或分管約定之事實，徵之該A、B兩部分上之
    鐵皮屋、採光罩、棚架位置未影響系爭大樓其他住戶之出入
    ，則原告及其他住戶縱有反對或消極不同意，在未經訴訟取
    得執行名義前，亦無法強制被告拆屋還地，揆諸上開實務見
    解，土地共有人對該鐵皮屋、採光罩、棚架等地上物之使用
    未加異議，僅單純沈默未為制止，亦非默許該地上物繼續占
    有使用系爭土地，是難以被告或其前手使用系爭土地A、B部
    分多年，即認其與住戶間就該A、B部分有分管契約存在，被
    告該抗辯，亦屬無據。
  (五)按所有人對於無權占有或侵奪其所有物者，得請求返還之；
    對於妨害其所有權者，得請求返還之；對於妨害其所有權者
    ，得請求除去之；有妨害其所有權之虞者，得請求防止。又
    各共有人對於第三人，得就共有物之全部，為本於所有權之
    請求。但回復共有物之請求，僅得為共有人全體之利益為之
    ，民法第767條、第821條分別定有明文。本件原告為系爭土
    地共有人之一，而被告既不能證明其有使用系爭土地如附圖
    所示A、B部分之合法權源，從而原告依民法第767、821條規
    定，請求被告將坐落系爭土地如附圖所示A部分面積0.00254
    2公頃上之鐵架採光罩、B部分面積0.003968公頃上磚造蓋烤
    漆板拆除，並將該土地交還原告及全體共有人，為有理由，
    應予准許。
五、本件事證已臻明確，兩造其餘之攻擊防禦方法，與判決基礎
    之事實及結果並無影響，爰不予審酌，併此敘明。
六、訴訟費用負擔之依據：民事訴訟法第78條。
中    華    民    國    97    年    9    月     12    日
                  民事第一庭    法  官  卓進仕
以上正本係照原本作成。
如對本判決上訴，須於判決送達後20日內向本院提出上訴狀（須
附繕本）。
中    華    民    國    97    年    9    月     12    日
                                書記官  賴榮順


司法院資訊處製作；財團法人民間司法改革基金會備份。
